【裁判字號】    98,上訴,291
【裁判日期】    980713
【裁判案由】    偽造文書等
【裁判全文】
臺灣高等法院高雄分院刑事判決         98年度上訴字第291號
上  訴  人  臺灣高雄地方法院檢察署檢察官
被      告  乙○○
指定辯護人  公設辯護人  于欣潔
上列上訴人因被告偽造文書等案件，不服臺灣高雄地方法院97年
度審訴字第1830號中華民國98年1 月17日第一審判決（起訴案號
：臺灣高雄地方法院檢察署96年度偵續字第456 號），提起上訴
，本院判決如下：
    主  文
原判決撤銷。
乙○○被訴關於行使偽造私文書部分免訴；被訴關於業務侵占部
分公訴不受理。
    理  由
一、公訴意旨略以：被告乙○○（下稱被告）為高雄區中小企業
    銀行股份有限公司（下稱高雄企銀）小港分行大出納，以金
    庫庫存現金、硬幣進出及保管為其業務內容，竟基於意圖為
    自己不法所有之概括犯意，連續於任職期間將業務上所收得
    持有之各式硬幣侵占入己。嗣玉山商業銀行股份有限公司（
    下稱玉山銀行）概括承受高雄企銀之營業、資產及負債，高
    雄企銀職員王秀英為接交準備，於民國93年9 月3 日20時進
    行金庫盤點，發現金庫內之新臺幣（下同）5 元硬幣數量短
    少12袋（每袋金額20,000元，共240,000 元），詢問後，被
    告諉稱係將該12袋硬幣給紅歡企業股份有限公司（下稱紅歡
    公司）兌換而未出帳云云，為圖遮掩侵占犯行，被告竟基於
    行使偽造私文書之犯意，未經同意而以紅歡公司名義書立取
    款憑條，資以取信。嗣經玉山銀行向紅歡公司查證，始悉上
    情；因認被告涉犯刑法第336 條第2 項之業務侵占罪及同法
    第216 條、第210 條之行使偽造私文書罪，並認兩罪間有修
    法前之牽連犯關係（下稱第一案）。
二、按刑事訴訟法第302 條第1 款所定「案件曾經判決確定者，
    應諭知免訴之判決」；及同法第303 條第2 款所定「已經提
    起公訴之案件，在同一法院重行起訴，應諭知不受理之判決
    」，即所謂一事不再理原則，關於實質上一罪或裁判上一罪
    均有適用，刑法修正前之牽連犯、連續犯均係裁判上之一罪
    ，其一部分犯罪事實已經提起公訴或曾經判決確定者，其效
    力當然及於全部，如檢察官復將其他部分重行起訴，應視同
    一案件之他案是否已經判決確定，而分別諭知免訴或公訴不
    受理之判決。又起訴之犯罪事實，究屬單一不可分之實質上
    一罪或裁判上一罪，抑屬可分而應併罰之數罪，若檢察官之
    起訴書所犯法條欄內有所主張，固可供法院審判之參考，但
    案件是否單一，應屬事實之範圍，法院就起訴書記載之全部
    內容，應依職權調查，綜合審認而為判斷。經查：
  (一)公訴意旨所載犯罪事實，除第一案外，尚有「被告於93年9
    月3 日14時許，基於意圖為自己不法所有及偽造私文書並持
    以行使之犯意，佯稱高雄企銀於翌日將由玉山銀行接手經營
    ，向朱陳玉桃取得存摺、印章後，未經同意而擅在取款憑條
    存戶簽章欄內盜蓋其印，持以行使致不知情之高雄企銀小港
    分行承辦人員陷於錯誤，以為朱陳玉桃本人辦理而提領存款
    500,000 元。為避免遭發現，被告復基於變造私文書並持以
    行使之犯意，於93年9 月4 日至8 日間某日，在玉山銀行發
    給朱陳玉桃之新存摺中，就93年9 月4 日當日交易明細餘額
    欄，將正確餘額「3,552,957 」擅自以修正液塗銷，以原子
    筆手寫變造為「4,052,256 」（與500,000 元產生誤差原因
    ，係高雄企銀小港分行另存入701 元利息），足生損害於朱
    陳玉桃及高雄企銀、玉山銀行對於帳戶管理之正確性」（下
    稱第二案），公訴人認第二案係涉犯刑法第339 條第1 項之
    詐欺取財罪，並認涉有刑法第216 條、第210 條之行使偽造
    私文書罪，且以上兩罪有修法前之牽連犯關係；復認第一案
    、第二案之各次行使偽造私文書罪嫌，係具有修法前之連續
    犯關係，因而將第一案及第二案同時起訴，於97年5 月13日
    繫屬臺灣高雄地方法院後，其中第二案已於98年2 月13日由
    該院以98年度審簡字第517 號判處有期徒刑6 月、減為有期
    徒刑3 月，並於98年4 月1 日確定，有判決書及臺灣高等法
    院被告前案紀錄表可稽。
  (二)被告擔任高雄企銀小港分行大出納職務期間，基於意圖為自
    己不法利益之概括犯意，連續多次在金庫內將袋裝內之各式
    硬幣互換位置，以1 元混充5 元及10元、10元混充50元；或
    於收取客戶存入之硬幣後，再從其中取走部分之方式，違背
    職務而侵吞所保管之各式硬幣，93年9 月22日玉山銀行全面
    清查後，確定除被告自稱由紅歡公司領取240,000 元外，尚
    有硬幣4,920,673 元已遭侵占，並由檢察官針對4,920,673
    元以竊盜罪另案提起公訴（臺灣高雄地方法院檢察署96年度
    偵字第23806 號，下稱第三案），於96年9 月17日繫屬原審
    法院，於97年9 月3 日以被告係連續犯銀行法第125 條之2
    第1 項前段之罪（銀行職員意圖為自己不法利益，而為違背
    其職務行為，致生損害於銀行財產），判處有期徒刑2 年、
    緩刑5 年後，雖檢察官認僅成立竊盜罪而提起上訴，經本院
    以97年度上易字第885 號受理後，業由玉山銀行職員甲○○
    說明：「93年9 月3 日紅歡公司240,000 元硬幣部分，在93
    年9 月22日全面清查精點核算時，係初步信任被告說法而未
    列入4,920,673 元之總額內，向紅歡公司查證後，纔又衍生
    第一案，並與第二案同時起訴」（本院卷第45至47頁）。本
    院認被告第一案侵吞硬幣之時間，既與第三案侵吞硬幣之時
    間有所重疊，兩案侵吞手法均係利用職務上保管機會為之，
    且均不受起訴法條拘束，認為應屬違反銀行法，並均屬修法
    前之連續犯行為，而為同一案件，則先行起訴之第三案犯罪
    事實，應擴張及於其後起訴第一案之侵吞硬幣部分，第三案
    既未判決確定，自應對第一案侵吞硬幣部分，為不受理之判
    決。至於第一案行使偽造私文書部分，係在完成侵吞硬幣後
    ，為掩飾犯行所為，則屬另行起意，公訴人認兩者之間有修
    法前之牽連犯關係，雖有未合，但此部分與第二案行使偽造
    私文書，兩者在時間亦有所重疊，兩案手法均在掩飾自己侵
    害他人財產之犯罪，應屬修法前連續犯行為之一部分，而為
    同一案件，檢察官對第一案及第二案行使偽造私文書之犯罪
    事實，既係同時並同案起訴，自應予以審理，不能因第一案
    之侵吞硬幣部分，另有應不受理判決之原因，而予割裂而併
    對第一案之行使偽造私文書部分，亦諭知不受理判決。
三、本件第一案侵吞硬幣部分，與第一案行使偽造私文書部分，
    應分別情形加以處理，已如上述，原審未詳為推求，對以上
    兩部均為不受理判決，即有未合。檢察官上訴意旨，仍認第
    一案與第三案係完全不同之犯罪事實，兩者並無裁判上一罪
    關係，雖非全部均有理由，但第一案之行使偽造私文書部分
    ，原審未予審理，固有未合，惟因第二案之行使偽造私文書
    部分，已經判決確定而為其既判力效力所及，第一案之行使
    偽造私文書部分，即應改為諭知免訴之判決；此際，應由本
    院將原判決全部予以撤銷改判，並分別其與第三案、第二案
    之關係及目前審理情形，改為諭知如主文第二項所示。
據上論斷，應依刑事訴訟法第369 條第1 項前段、第364 條、第
302 條第1 款、第303 條第2 款，判決如主文。
本案經檢察官方娜蓉到庭執行職務。
中    華    民    國    98    年    7     月    13    日
                  刑事第五庭    審判長法  官  曾永宗
                                      法  官  任森銓
                                      法  官  王伯文
以上正本證明與原本無異。
如不服本判決應於收受本判決後10日內向本院提出上訴書狀，其
未敘述上訴理由者，並得於提起上訴後10日內向本院補提理由書
狀（應附繕本）「切勿逕送上級法院」。
中    華    民    國    98    年    7     月    13    日
                                      書記官  黎  珍


司法院資訊處製作；財團法人民間司法改革基金會備份。
